臺灣高等法院臺中分院民事判決
110年度再易字第42號
再審原告    鍾木村  


訴訟代理人  陳仲豪律師
再審被告    曾淑娟  
上列當事人間債務人異議之訴事件，再審原告對於中華民國110
年9月15日本院110年度上易字第137號確定判決，提起再審之訴
，本院不經言詞辯論，判決如下：
    主  文
再審之訴駁回。
再審訴訟費用由再審原告負擔。
    理  由
一、再審原告主張略以：
　㈠原確定判決參照最高法院68年台上字第718號民事判例意旨，
    認為該判例於民法第1159條第1項、第1162條之1第1項規定
    修法施行後，仍得適用；且因被繼承人曾○祥之遺產不足清
    償全部遺產債務時，除具有優先權之債權例外准許強制執行
    外，其餘債權，繼承人應依民法第1159條第1項、第1162條
    之1第1項規定，按債權性質及比例公平清償，若有逾比例額
    度受償情形者，應解為屬消滅繼承債權人請求之事由，而認
    再審被告於臺灣苗栗地方法院（下稱苗栗地院）109年度司
    執字第2841號清償債務執行事件（下稱系爭執行事件）之強
    制執行程序（下稱系爭強制執行程序）中，仍得依強制執行
    法第14條第1項規定提起債務人異議之訴，以為救濟，始符
    合繼承債權人公平受償之立法本旨云云，自有誤解最高法院
    68年台上字第718號民事判例意旨，及消極未適用民事訴訟
    法第400條第1項及強制執行法第14條第1項規定之情形，符
    合民事訴訟法第496條第1項第1款規定之適用法規顯有錯誤
    之再審事由。
　㈡又原確定判決本應依民法第1156條及第1162條之1規定及立法
    意旨，須繼承人應依法進行繼承之清算（無論是法院清算程
    序或自行清算程序），以遺產依比例清償繼承之債務後，始
    得享有限定責任權利，卻未考量再審被告並未依法進行清算
    及比例清償繼承債務前，即遽認再審被告得主張限定繼承權
    利，違反前開規定及立法意旨，而有民事訴訟法第496條第1
    項第1款規定之適用法規顯有錯誤之再審事由。
　㈢另原確定判決認再審被告清償再審原告新台幣（下同）265萬
    元之資金來源是否源於繼承遺產乙情，非兩造所不爭執，且
    於原確定判決之準備程序中，未就此爭點進行闡明並為適法
    之舉證責任分配，逕於再審被告無任何舉證情形下，遽認前
    開清償資金來源係源自變賣遺產所得，顯有適用民事訴訟法
    第199條、第277條前段規定及最高法院48年台上字第887號
    民事判例、18年上字第2855號民事判例、19年上字第2345號
    民事判例意旨之違誤，構成民事訴訟法第496條第1項第1款
    規定之適用法規顯有錯誤之再審事由。
　㈣並聲明：①原確定判決廢棄。②上開廢棄部分，再審被告在
    前訴訟程序第二審之上訴駁回。③再審及前訴訟程序第二審
    之訴訟費用由再審被告負擔。　　　　
二、再審被告未提出書狀作何聲明及陳述。
三、經查： 
　㈠按民事訴訟法第496條第1項第1款所謂適用法規顯有錯誤，係
    指確定判決所適用之法規顯然不合於法律規定，或與司法院
    現尚有效及大法官會議之解釋，或最高法院現尚有效之判例
    顯有違反，或消極的不適用法規顯然影響裁判者而言，並不
    包括判決理由矛盾、理由不備、取捨證據失當、調查證據欠
    周、漏未斟酌證據、認定事實錯誤及在學說上諸說併存致發
    生法律上見解歧異等情形在內。惟依新增訂之法院組織法第
    57之1條第1、2項規定，108年7月4日實施大法庭制度後，原
    有判例制度已遭廢除，選編判例之規定已失其必要性，原有
    判例之地位回歸與一般裁判相同，因此，判例對於各級法院
    已無法律上之拘束力，不得再以確定判決違反判例意旨而認
    為適用法規顯有錯誤，並據以提起再審之訴或聲請再審。是
    以，前揭最高法院68年台上字第718號、48年台上字第887號
    、18年上字第2855號、19年上字第2345號民事判例等，均已
    無通案之拘束力，再審原告自不得再以原確定判決違背前揭
    最高法院判例意旨，作為民事訴訟法第496條第1項第1款適
    用法規顯有錯誤之再審事由，合先敘明。
　㈡次按民事訴訟法第400條第1項規定確定判決之既判力，惟於
    判決主文所判斷之訴訟標的，始可發生。若訴訟標的以外之
    事項，縱令與為訴訟標的之法律關係有影響，因而於判決理
    由中對之有所判斷，除同條第2項所定情形外，尚不能因該
    判決已經確定而認此項判斷有既判力。倘當事人提出之訴訟
    資料，足以推翻原判斷，非不得作相反之主張，法院亦非不
    得為相反之判斷。經查，兩造間關於清償借款事件，業經苗
    栗地院108年度訴字第248號、本院108年度上易字第527號民
    事判決確定在案（下稱系爭確定判決），而就系爭確定判決
    之訴訟標的法律關係，乃係基於消費借貸及繼承之法律關係
    所為爭訟判斷，並未就再審被告得否以繼承人身分，依民法
    第1159條第1項、第1162條之1第1項規定，就繼承債權人之
    債權性質及比例為公平清償之權利予以判斷，此有本院108
    年度上易字第527號民事判決理由載明：「…2.上訴人（包含
    再審被告，下同）再辯稱：依聯徵中心之信用報告可知曾○
    祥於99年5月10日死亡時，對外負債至少高達4700萬8000元
    ，而依國稅局核定曾○祥之遺產總額為1169萬4431元，被上
    訴人之債權為405萬元，依全體債權人公平受償原則，被上
    訴人（即再審原告，下同）在上訴人繼承之遺產範圍內，其
    應受償之比例至多僅有100萬7540元…則被上訴人不爭執曾淑
    娟已清償265萬元，被上訴人實際受償金額遠超過其應受償
    之金額，自不得再為請求云云。惟上訴人此部分所述被上訴
    人受償之比例縱然屬實，乃係執行之問題，此與本件被上訴
    人訴請上訴人償還系爭債務，係在確認債務之金額，並不生
    衝突…」等語可資參照，堪認原確定判決認再審被告得依民
    法第1162條之1第1項規定，主張強制執行法第14條第1項規
    定提起債務人異議之訴，應無違反民事訴訟法第400條第1項
    規定之違誤。
　㈢又按強制執行法第14條第1項規定之債務人異議之訴，須執行
    名義成立後，有消滅或妨礙債權人請求之事由發生，始得提
    起。所謂消滅債權人請求之事由，例如清償、提存、抵銷、
    免除、混同、債權讓與、債務承擔、更改、消滅時效完成、
    解除條件成就、契約解除或撤銷、另訂和解契約，或其他類
    此之情形（最高法院98年度台上字第1899號裁判意旨參照）
    。次查，再審原告持系爭確定判決為執行名義，對再審被告
    所繼承原確定判決附表二編號1所示土地及編號11所示建物
    （下稱系爭不動產）為強制執行，由苗栗地院民事執行處以
    系爭強制執行事件受理，迄未終結等情，為兩造所不爭執（
    見原確定判決不爭執事項㈦、㈧所示），依前所述及參照後開
    ㈣、㈤所述理由，系爭不動產既為屬曾○祥所遺遺產，再審被
    告為繼承人，雖未依民法第1156條開具遺產清冊陳報法院，
    然並無不得行使限制繼承之情形，其對再審原告所負之清償
    責任，仍應依民法第1162條之1規定辦理，否則，即有負民
    法第1162條之2規定損害賠償責任之疑慮。且原審基於再審
    原告之債權非優先債權，僅能自曾○祥所遺遺產中按比例行
    使其權利，及再審被告係於系爭強制執行事件方依民法第11
    62條之1規定主張，而有消滅再審原告請求事由等事實之認
    定，依強制執行法第14條第1項規定適用，認定再審被告請
    求撤銷系爭強制執行程序，及再審原告不得以系爭確定判決
    為執行名義，對再審被告強制執行等情為有理由，自屬事實
    認定及證據取捨之問題，非屬適用法規顯有錯誤之情形。故
    再審原告以此部分適用法規顯有錯誤，提起再審之訴，自屬
    無據。 
　㈣另按繼承人對於被繼承人之債務，以因繼承所得之遺產為限
    ，負清償責任；繼承人對於被繼承人之債務，以因繼承所得
    遺產為限，負連帶責任；繼承人於知悉其得繼承之時起三個
    月內開具遺產清冊陳報法院；繼承人未依第1156條、第1156
    條之1開具遺產清冊陳報法院者，對於被繼承人債權人之全
    部債權，仍應按其數額，比例計算，以遺產分別償還，但不
    得害及有優先權人之利益。民法第1148條第2 項、第1153條
    第1項、第1156條第1項、第1162條之1第1項分別定有明文。
    」；98年6 月10日修正民法第1163條立法理由第2 項載：「
    至於繼承人如未於第1156條所定期間開具遺產清冊陳報法院
    ，並不當然喪失限定繼承之利益。嗣法院依第1156條之1規
    定，因債權人聲請或依職權命繼承人陳報時，繼承人仍應有
    開具遺產清冊陳報法院之機會。惟如繼承人仍不遵命開具遺
    產清冊，繼承人即必須依第1162條之1規定清償債務，若繼
    承人復未依第1162條之1規定清償時，則須依第1162條之2規
    定，負清償及損害賠償責任。」亦即民法第1148條第2項明
    定繼承人對於被繼承人之債務僅以所得遺產為限負清償責任
    ，繼承人如未於第1156條所定期間開具遺產清冊陳報法院，
    並不當然喪失限定繼承之利益，惟如繼承人不依第1156條或
    第1156條之1規定向法院陳報進行清算程序，則其自為債務
    之清償，即必須依第1162條之1規定為之。則再審原告主張
    再審被告未依規定進行清算及比例清償繼承債務前，不得抗
    辯其有限定繼承權利，原確定判決此部分認定違反民法第11
    56條、第1162條之1規定文義及立法意旨之再審理由，亦無
    可採。
  ㈤復按民事訴訟法第496第1項第1款所謂適用法規顯有錯誤者，
    固包含確定判決依其所認定之事實，適用法規顯有錯誤，以
    及確定判決認定事實顯然違背論理法則或經驗法則之情形（
    民事訴訟法第222條第3項參照）。然所謂經驗法則係指由社
    會生活累積的經驗歸納所得之事物性狀或因果律而言。若確
    定判決認定事實、解釋契約，並未違背論理法則或經驗法則
    ，則屬法院自由心證範圍（民事訴訟法第222條第1項），非
    當事人所得任意指摘。原確定判決認：『…⑴上訴人（即再審
    被告，下同）與其他曾○祥之繼承人早於借款案辯稱「曾○祥
    死亡時留下龐大債務，遺產已部分賣掉清償債務，所餘土地
    部分亦設定高額抵押」等情…，且上訴人未曾於清償案及本
    件主張以其「固有財產」清償265萬元，此由系爭判決及本
    件均未將上訴人清償265萬元之資金來源列為兩造不爭執事
    項，及原審起訴狀亦未敘明清償265萬元之資金來源…均可明
    瞭…復參以系爭遺產遠不及曾○祥所遺債務之半數，其不足受
    償差額數千萬元，上訴人依法既無須以其固有財產清償系爭
    借款，則其先變賣遺產以清償遺產債務，應屬人情之常。是
    以，上訴人主張其以變賣遺產所得價金，以清償265萬元，
    應堪採信。被上訴人抗辯上訴人已自認以固有財產清償265
    萬元乙節，容有誤會，要難憑採。』等語，堪認兩造於前程
    序第一、二審法院審理中，明確知悉就已清償265萬元之資
    金來源為攻防之重點，並無事實上或法律上有不明之處，自
    無違反民事訴訟法第199條之違誤；況再審原告並未具體指
    摘原確定判決有何對再審原告所為答辯聲明或陳述有不明瞭
    或不完足者之情形，而有令再審原告敘明或補充之必要。再
    者，原確定判決因而斟酌兩造所提證據資料，認再審被告主
    張其以變賣遺產所得價金清償被上訴人265萬元乙情，符合
    人情之常而予以採信，其認定事實及推論之過程尚無違背經
    驗法則，亦無民事訴訟法第277條舉證分配違誤之情。是再
    審原告指摘原確定判決有違反民事訴訟法第199條及第277條
    之違誤，而有判決適用法規顯有錯誤之再審事由，洵不足採
    。 
　㈥基上，再審原告已自系爭遺產受償265萬元，已逾其應受償比
    例，而系爭借款債權僅屬普通債權，並非民法第1159條第1
    項但書、第1162條之1第1項但書所指優先權人，自當不受前
    開條文同項前段公平比例清償限制之理，詳如前述。是原確
    定判決認定再審被告主張再審原告不得再從系爭遺產受償，
    應有憑據，洵堪採認，於法並無違誤。從而，再審原告主張
    原確定判決有前述適用法規顯有錯誤之違法，具有民事訴訟
    法第496條第1項第1款之再審事由云云，尚非可採。　
四、末按再審之訴顯無再審理由者，得不經言詞辯論，以判決駁
    回之，民事訴訟法第502條第2項定有明文。所謂再審之訴顯
    無再審理由，係依再審原告所主張之再審事由，不經調查即
    可認定，在法律上顯無理由而不能獲得勝訴之判決者而言。
    承前所述，本件依再審原告主張關於民事訴訟法第496條第1
    項第1款之再審事由，依再審起訴狀所載，不經調查即可認
    顯與所定要件不符，本院自得不經言詞辯論，逕以判決駁回
    之。
五、據上論結，本件再審之訴為顯無理由，爰依民事訴訟法第50
    2條第2項、第78條，判決如主文。 　　
中　　華　　民　　國　　110 　年　　12　　月　　15　　日
                  民事第六庭  審判長法  官  楊熾光
                                    法  官  莊宇馨
                                    法  官  郭玄義
正本係照原本作成。       
不得上訴。
                                    書記官  劉雅玲

中　　華　　民　　國　　110 　年　　12　　月　　15　　日